---
title: "Projets Ateliers"
author: "Nimas"
date: "2024-11-10"
output:
  html_document:
    toc: true                # Ajouter un sommaire interactif
    toc_depth: 3             # Profondeur du sommaire (sections, sous-sections, etc.)
    number_sections: true    # Numéroter les sections
    highlight: tango         # Style de surlignage du code pour une meilleure lisibilité
    theme: united            # Thème visuel pour le document HTML
  pdf_document:
    toc: true                # Ajouter un sommaire pour le PDF
    toc_depth: 3             # Profondeur du sommaire pour le PDF
    number_sections: true    # Numéroter les sections dans le PDF
    latex_engine: xelatex    # Utiliser xelatex pour une meilleure compatibilité avec les polices
    keep_tex: true           # Conserver le fichier .tex généré (utile pour le débogage)
    extra_dependencies:
      - geometry: margin=1in # Définir des marges d'un pouce
      
      
      - fontspec
      - xunicode
      - xltxtra
fontsize: 12pt               # Taille de police par défaut
mainfont: "Times New Roman"  # Police principale
geometry: "margin=1in"       # Définir les marges du document
header-includes:
  - \usepackage{setspace}    # Ajouter un espacement entre les lignes
  - \onehalfspacing          # Espacement de 1.5 entre les lignes
  - \usepackage{graphicx}    # Pour insérer des images
  - \usepackage{float}       # Contrôle du positionnement des figures et tableaux
  - \usepackage{caption}     # Personnaliser les légendes des figures et tableaux
  - \captionsetup{labelfont=bf} # Mettre en gras le label des légendes
---


```{r setup, include=FALSE}
knitr::opts_chunk$set(echo = TRUE)
```


### Chargement des bibliothéques 

```{r,  echo=FALSE, include=FALSE, warning=FALSE}
# Charger les bibliothèques nécessaires
library(lubridate)
library(gridExtra)
library(ggplot2)
library(dplyr)
library(tidyr)
library(RColorBrewer)

library(tidyverse)  # Pour dplyr, tidyr, etc.
library(purrr)      # Pour la fonction map()



```

### Lecture du fichier 

```{r,  echo=FALSE, warning=FALSE}

setwd("C:/Users/Abdoulaye Diop/Desktop/Projets_atelier/Projets_Ateliers")
data <- readxl::read_excel("Copie de Data.xlsx",  col_names = TRUE,)
# Conversion de la colonne `leaf` en numérique
data$leaf <- as.numeric(data$leaf)
data<-as.data.frame(data)
head(data)
#colnames(data)
```

### Visualiser les valeurs manquantes 

```{r,echo=FALSE}
# Supposons que votre dataframe s'appelle 'data'

# Nombre de lignes
n_lignes <- nrow(data)

# Nombre de colonnes
n_colonnes <- ncol(data)

# Nombre de valeurs manquantes par colonne
n_manquantes <- colSums(is.na(data))


n_elements <- n_lignes * n_colonnes

# Créer un dataframe pour les valeurs à afficher dans l'histogramme
summary_data <- data.frame(
  Category = c("Nombre de lignes", "Nombre de colonnes", "Valeurs manquantes", "Nombre d'éléments"),
  Value = c(n_lignes, n_colonnes, sum(n_manquantes), n_elements)
)

# Affichage de l'histogramme
library(ggplot2)

ggplot(summary_data, aes(x = Category, y = Value, fill = Category)) +
  geom_bar(stat = "identity", show.legend = FALSE, width = 0.6) +  # Largeur de barre ajustée
  labs(
    title = "Résumé du Dataset : Lignes, Colonnes et Valeurs Manquantes",
    x = "Catégorie", 
    y = "Valeur",
    subtitle = paste("Total éléments = ", n_elements)
  ) +
  scale_fill_manual(values = c("#FF7F0E", "#2CA02C", "#1F77B4", "#D62728")) +  # Palette de couleurs personnalisée
  theme_minimal() +
  theme(
    axis.text.x = element_text(angle = 45, hjust = 1, size = 12),  # Inclinaison des labels de l'axe X
    axis.title = element_text(size = 14),
    plot.title = element_text(hjust = 0.5, size = 16, face = "bold"),
    plot.subtitle = element_text(hjust = 0.5, size = 12, face = "italic"),
    panel.grid.major = element_line(color = "gray90", size = 0.5),
    panel.grid.minor = element_blank()
  )  # Design amélioré avec une grille légère

```



## Gestion des valeurs manquantes et catégorisation

Dans le jeu de données, plusieurs valeurs manquantes sont observées et se regroupent en deux catégories distinctes :

1. **Stagnation de la croissance** : Cette catégorie correspond à des valeurs manquantes où une stagnation de la croissance a été observée, ce qui signifie que la croissance des feuilles est arrêtée à un moment donné, mais les données sont présentes pour la période. Cela peut se manifester par une absence de variation dans les valeurs des feuilles, mais ces valeurs sont enregistrées pour un certain jour.

2. **Absence de données pour une date donnée** : Cette catégorie fait référence aux valeurs manquantes qui apparaissent lorsque les feuilles ne sont pas présentes pour une certaine date. Par exemple, si aucune donnée n'a été enregistrée pour une date spécifique, cela pourrait signifier que les feuilles n'étaient tout simplement pas présentes à ce moment-là, entraînant une absence de mesure.

Nous allons donc distinguer ces deux groupes afin de mieux comprendre et traiter les données manquantes dans notre analyse.



## Réorganisation des données


Le jeu de données contient plusieurs variables redondantes ainsi que des variables dont la provenance n'est pas clairement définie. Pour commencer, je vais effectuer une analyse descriptive sur une catégorie de variables. Ensuite, le principe sera appliqué de manière similaire pour modéliser la surface. Bien que la surface des feuilles puisse fournir plus d'informations sur la croissance, il y a une limitation dans les données collectées concernant la surface.

Ainsi, en première étape, je décide de me concentrer sur la modélisation de la longueur des feuilles, mesurée comme la distance depuis la base de la feuille (Length from the base). Cette approche initiale permettra de mieux comprendre les relations entre les différentes variables disponibles avant de s'attaquer à des modèles plus complexes.


##Fonction me permettant de faire la réorganidations des donnnées 

```{r, echo=FALSE}


# Fonction pour traiter chaque jeu de données avec une date et sa colonne de longueur spécifiques
process_data <- function(data, date_col, length_col) {
  data %>%
    select(species, condition, rhizotron, plant, leaf, all_of(date_col), all_of(length_col)) %>%
    pivot_wider(names_from = leaf, values_from = all_of(length_col), 
                values_fill = list(`Lenght from the base...7` = 0)) %>%
    arrange(all_of(date_col)) %>%
    rename(ts = all_of(date_col)) %>%  # Renommer la colonne de date en ts
    # Renommer la colonne `plant` en `cote` et affecter la valeur "L" ou "R" selon le cas
    mutate(plant = ifelse(startsWith(plant, "L"), "L", "R")) %>%  # Remplacer la colonne plant par L ou R
    rename(cote = plant) %>%  # Renommer la colonne plant en cote
    filter(!is.na(ts)) %>%
    # Supprimer les deux dernières colonnes (comme dans votre logique)
    select(-tail(names(.), 1)) %>%
    # Renommer les colonnes Feuille 1 à Feuille 7 explicitement
    setNames(c("species", "condition", "rhizotron", "cote", "ts", 
               paste("Feuille", 1:8))) %>%
    # Convertir `ts` en Date si nécessaire (si ce n'est pas déjà le cas)
    mutate(ts = as.Date(ts, format = "%Y-%m-%d"))  # Adapter le format si nécessaire
}

# Traiter chaque jeu de données pour différentes dates
data_1 <- process_data(data, "date...6", "Lenght from the base...7")
data_2 <- process_data(data, "date...13", "Lenght from the base...14")
data_3 <- process_data(data, "date...20", "Lenght from the base...21")
data_4 <- process_data(data, "date...27", "Lenght from the base...28")
data_5 <- process_data(data, "date...34", "Lenght from the base...35")
data_6 <- process_data(data, "date...41", "Lenght from the base...42")
data_7<-process_data(data, "date...48", "Lenght from the base...49")

# Conversion des colonnes Feuille 1 à Feuille 7 en double
data_4 <- data_4 %>%
  mutate(across(`Feuille 1`:`Feuille 7`, as.double))


data_6 <- data_6 %>%
  mutate(across(`Feuille 1`:`Feuille 7`, as.double))


# Afficher un exemple de traitement
all_data <- bind_rows(data_1, data_2, data_3, data_4, data_5, data_6, data_7)

data_raw<-all_data
#head(data_raw)
#colnames(data_raw)
```


Dans le cadre de notre analyse, nous avons procédé à une réorganisation des variables pour nous concentrer sur celles qui sont les plus pertinentes pour la modélisation. Les variables sélectionnées sont les suivantes :

\begin{itemize}
    \item \textbf{species} : espèce
    \item \textbf{condition} : condition de croissance
    \item \textbf{rhizotron} : numéro du rhizotron
    \item \textbf{cote} : côté (gauche ou droit)
    \item \textbf{ts} : timestamp (temps)
    \item \textbf{Feuille 1} : mesure pour la feuille 1
    \item \textbf{Feuille 2} : mesure pour la feuille 2
    \item \textbf{Feuille 3} : mesure pour la feuille 3
    \item \textbf{Feuille 4} : mesure pour la feuille 4
    \item \textbf{Feuille 5} : mesure pour la feuille 5
    \item \textbf{Feuille 6} : mesure pour la feuille 6
    \item \textbf{Feuille 7} : mesure pour la feuille 7
\end{itemize}

### Solution pour la catégorie une


Il s'agit de remplacer toutes les valeurs manquantes par `0`, puis de revenir pour corriger la deuxième catégorie.


```{r, include=FALSE,echo=FALSE}
replace_na_with_zero <- function(data) {
  # Appliquer le remplacement seulement aux colonnes numériques
  data[] <- lapply(data, function(col) {
    if (is.numeric(col)) {
      # Remplacer les NA par 0 uniquement dans les colonnes numériques
      col[is.na(col)] <- 0
    }
    return(col)
  })
  
  return(data)
}

all_data<-replace_na_with_zero(data_raw)
head(all_data)
```



##  Modélisations de chaque plante 


```{r, echo=FALSE}
library(dplyr)

# Fonction pour filtrer et concaténer les données pour chaque rhizotron
combine_rhizotron <- function(data_list, rhizotron_number) {
  bind_rows(data_list) %>%                    # Concaténer tous les jeux de données
    filter(rhizotron == rhizotron_number)                       # Trier par `ts`
}


# Générer automatiquement les datasets `plant_1` à `plant_16`
for (i in 1:16) {
  assign(paste0("plant_", i), combine_rhizotron(all_data, i))
}

# Exemple d'affichage pour vérifier
head(plant_1)
head(plant_2)


```


### Deuxième solution pour les valeurs manquantes

On se place sur un `0`, supposons que l'indice est `k`. On examine les indices de `k+1` jusqu'à `ncol(data)` pour voir s'il y a un nombre différent de `0`. Si oui, on copie les observations de l'indice `i-2` pour les valeurs des indices de `1` jusqu'à `k`.



```{r, include=F, echo=FALSE}
replace_zeros_with_previous_non_zero <- function(data, numeric_columns) {
  # Parcours des lignes du dataset
  for (i in 3:nrow(data)) {  # On commence à partir de la 3ème ligne pour éviter l'indexation i-2 pour la première ligne
    for (col in numeric_columns) {  # On boucle uniquement sur les colonnes numériques
      if (data[i, col] == 0) {  # Si la valeur est 0
        # Chercher la première valeur non nulle dans les colonnes suivantes
        k <- NA
        for (j in which(numeric_columns == col):length(numeric_columns)) {
          if (data[i, numeric_columns[j]] != 0) {  # Si on trouve une valeur non nulle
            k <- j
            break
          }
        }
        
        # Si on trouve une colonne suivante avec une valeur non nulle
        if (!is.na(k)) {
          # Remplacer la valeur 0 par la valeur dans la ligne i-2 pour cette colonne
          # Accès correct à la colonne avec numeric_columns[col] (pas d'index hors de portée)
          data[i, col] <- data[i-2, col]
        }
      }
    }
  }
  return(data)
}

```

##Ona mis tous les plantes dans une liste de tailles 16


```{r,  echo=F,include=F}
# Exemple : Liste des plantes
plants_list <- list(plant_1, plant_2, plant_3, plant_4, plant_5, plant_6, 
                    plant_7, plant_8, plant_9, plant_10, plant_11, plant_12,
                    plant_13, plant_14, plant_15, plant_16)

# Fonction pour appliquer à chaque dataset de plante
replace_zeros_for_all_plants <- function(plants_list, numeric_columns) {
  # Appliquer la fonction à chaque dataset de plante
  plants_list <- lapply(plants_list, function(plant_data) {
    replace_zeros_with_previous_non_zero(plant_data, numeric_columns)
  })
  return(plants_list)
}

# Appliquer la fonction à toutes les plantes
numeric_columns <- c("Feuille 1", "Feuille 2", "Feuille 3", "Feuille 4", "Feuille 5", "Feuille 6", "Feuille 7")
Plant <- replace_zeros_for_all_plants(plants_list, numeric_columns)

```




#### Boxplot pour chaque  en fonction du côté 


```{r,echo=FALSE}

# Initialiser une liste vide pour les graphiques
plots_list <- list()

# Boucle pour les 16 plantes
for (i in 1:16) {
  
  # Récupérer les données de la plante spécifique dans la liste Plant
  data <- Plant[[i]]
  
  # Réorganiser les données en format long
  data_long <- data %>%
    select(ts, species, condition, cote, starts_with("Feuille")) %>%
    pivot_longer(cols = starts_with("Feuille"), names_to = "Feuille", values_to = "Value")
  
  # Mettre en forme les noms des feuilles pour les afficher de manière plus lisible
  data_long$Feuille <- gsub("Feuille_", "Length from the base - Feuille ", data_long$Feuille)
  
  # Ajouter les graphiques dans la liste pour chaque plante
  for (species_name in unique(data_long$species)) {
    plot_species <- data_long %>%
      filter(species == species_name) %>%
      ggplot(aes(x = cote, y = Value, fill = cote)) +
      geom_boxplot() +
      facet_wrap(~ Feuille, scales = "free") +  # Crée un boxplot par feuille
      labs(title = paste("Distribution des valeurs Length from the base des feuilles pour", species_name),
           x = "Cote", 
           y = "Valeur",
           fill = "Cote") +  # Légende personnalisée pour la condition
      theme_minimal() +
      scale_fill_brewer(palette = "Set3")  # Palette de couleurs agréable pour le cote
    
    # Ajouter chaque graphique à la liste
    plots_list[[i]] <- plot_species
  }
}

# Exemple pour afficher le graphique de la première plante
print(plots_list[[1]])  # Afficher le boxplot pour la première plante

# Afficher les graphiques pour une plante (par exemple, pour la première plante)

# Optionnel : afficher tous les graphiques dans une seule fenêtre
# lapply(plots_list, print)
for (i in 1:16){
  print(plots_list[[i]])
}

```

 

#### Hypothèse sur les différences observées dans les boxplots

Bien qu'une différence entre les boxplots en fonction du côté (gauche vs droite) soit apparente, on remarque que la **Feuille 4** est beaucoup plus développée dans toutes les plantes. Cela pourrait indiquer une hypothèse sous-jacente qui mérite d'être explorée.

Cette différence observée dans les boxplots peut suggérer que la variable `cote` (gauche vs droite) a un effet sur la croissance des feuilles. Cependant, pour confirmer cette hypothèse, il est nécessaire de réaliser des tests statistiques pour valider si cette différence est significative. Une analyse plus approfondie pourrait inclure un test ANOVA ou un autre test adapté afin de tester si les moyennes des différents groupes (`cote` = "L" et "R") diffèrent de manière significative.





 
```{r , echo=FALSE, warning=FALSE}
data<-Plant[[16]]

# Réorganiser les données en format long
data_long <- data %>%
  select(ts, species, condition, rhizotron, cote, starts_with("Feuille")) %>%
  pivot_longer(cols = starts_with("Feuille"), names_to = "Feuille", values_to = "Value")

# Effectuer l'ANOVA pour chaque feuille en fonction du 'cote'
anova_results <- data_long %>%
  group_by(Feuille) %>%
  summarise(
    anova = list(aov(Value ~ cote, data = .))  # Calcul de l'ANOVA pour chaque feuille
  )

# Résumer les résultats ANOVA avec 'map()'
anova_summary <- anova_results %>%
  mutate(summary = map(anova, summary))  # Appliquer la fonction summary() sur chaque résultat d'ANOVA

# Afficher le résumé des résultats ANOVA
anova_summary %>%
  select(Feuille, summary)  # Sélectionner la colonne de résumé
anova_summary$summary
```



L'hypothèse de départ n'est pas valide pour toutes les plantes, car après avoir réalisé les tests ANOVA, nous avons obtenu des valeurs p supérieures 0.05, ce qui accepte l'hypothèse nulle, affirmant que les deux groupes sont les même. Cependant, pour les plantes 11, 15 et 16, une différence statistique significative a été observée.



## Transformations des données

### Création d'une nouvelle variable : `long`

Dans cette section, nous allons créer une nouvelle variable appelée `long`, qui représente la somme des longueurs de toutes les feuilles mesurées pour chaque observation. Cette variable peut être particulièrement utile pour nos analyses, car elle synthétise l'information relative à la taille totale des feuilles.

Après avoir créé cette variable, celle-ci sera utile pour décrire la longueur totale des feuilles. Nous pourrons donc nous contenter de cette variable et laisser de côté les longueurs des feuilles individuelles (Feuille 1 à Feuille 7).



```{r echo=F, message=FALSE, warning=FALSE}
Plant_long <- list()


# Modifier les données pour chaque plante
for (i in 1:16) {
  data <- Plant[[i]]
  
  # Calculer la somme des longueurs des feuilles (colonnes 6 à 12)
  data$long <- rowSums(data[, 6:12])

  
  # Sélectionner les colonnes nécessaires
  data <- data %>%
    select(ts, species, condition, rhizotron, cote, long)
  
  # Stocker le dataframe modifié dans la liste
  Plant_long[[i]] <- data
}

head(Plant_long[[1]])
```

```{r, echo=FALSE}

# Fusionner les données de toutes les plantes dans un seul dataframe
merged_data <- do.call(rbind, Plant_long)

# Représenter long en fonction du temps (ts) avec ggplot2
ggplot(merged_data, aes(x = ts, y = long, color = as.factor(species))) +
  geom_line(size = 1) +  # Tracer une ligne plus épaisse pour chaque espèce
  geom_point(size = 3, alpha = 0.7) +  # Ajouter des points plus grands et plus transparents
  labs(
    title = "Évolution de la longueur totale des feuilles en fonction du temps",
    x = "Temps (Date)",
    y = "Longueur totale des feuilles (cm)",
    color = "Espèce"
  ) +
  scale_color_brewer(palette = "Set1") +  # Palette de couleurs distinctes pour chaque espèce
  scale_x_date(
    date_labels = "%b %d",  # Format des dates
    date_breaks = "3 days",  # Espacement des labels (chaque 3 jours)
    limits = as.Date(c("2024-10-28", "2024-11-10"))  # Plage de dates spécifique
  ) +
  theme_light() +  # Thème clair pour un look plus moderne
  theme(
    plot.title = element_text(hjust = 0.5, size = 16, face = "bold"),  # Centrer et styliser le titre
    axis.title = element_text(size = 14),  # Titre des axes
    axis.text.x = element_text(angle = 45, hjust = 1, size = 12),  # Rotation et taille des labels sur l'axe X
    axis.text.y = element_text(size = 12)  # Taille des labels sur l'axe Y
  )

```



Dans cette analyse, nous allons modéliser la croissance des plantes  en estimant la **croissance **. Ensuite, nous représenterons ces données graphiquement.





```{r, echo=FALSE}

Plant_long_croissance <- list()

for (i in 1:16) {
  data <- Plant_long[[i]]
  
  # Calculer la croissance relative et remplacer le NA par 0
  data <- data %>%
    mutate(
      croissance = c(0, diff(long)) # Remplacer NA par 0
    )
  
  data <- data %>%
  mutate(
    croissance_cumulee= cumsum(croissance)  # Croissance cumulée relative
  )

  # Ajouter les données modifiées à la liste
  Plant_long_croissance[[i]] <- data
}


head(Plant_long_croissance[[1]])
# Afficher les premières lignes du datafra
```

#### Visualiser la croisance cumulée pour la premiére plante

```{r, echo=FALSE}
data<-Plant_long_croissance[[1]]
ggplot(data, aes(x = ts, y = croissance_cumulee)) +
  geom_line(color = "blue", size = 1.5) +  # Ligne bleue, taille de ligne ajustée
  geom_point(aes(color = croissance_cumulee), size = 3, alpha = 0.7) +  # Points colorés selon la croissance, taille ajustée
  labs(title = "Croissance cumulée  de la première plante en fonction du temps", 
       x = "Date", 
       y = "Croissance cumulée ") +
  scale_x_date(
    limits = as.Date(c("2024-10-28", "2024-11-10")),  # Plage de dates
    date_labels = "%b %d",   # Format de la date pour l'affichage
    date_breaks = "2 days"   # Espacement des labels sur l'axe des X
  ) +
  scale_color_viridis_c(option = "C") +  # Utilisation de la palette Viridis pour la couleur des points
  theme_minimal() +
  theme(axis.text.x = element_text(angle = 45, hjust = 1))

```





```{r,echo=FALSE}

## Combined cest une liste qui va me permettre de faire la  comparaison d'une plante sous deux conditions 

# Créer une liste vide pour stocker les nouveaux dataframes concaténés
combined_plants_list <- list()

# Concaténer deux à deux les éléments de la liste Plant
for (i in seq(1, length(Plant_long_croissance), by = 2)) {
  # Vérifier si l'élément suivant existe (pour éviter un problème d'indice)
  if (i + 1 <= length(Plant)) {
    # Concaténer les deux éléments consécutifs
    combined_data <- bind_rows(Plant_long_croissance[[i]], Plant_long_croissance[[i + 1]])
    # Ajouter le dataframe concaténé dans la nouvelle liste
    combined_plants_list[[length(combined_plants_list) + 1]] <- combined_data
  }
}

# Afficher les nouveaux datasets
combined_plants_list[[1]]

```

```{r}

data<-combined_plants_list[[5]]
# Réaliser un ANOVA pour tester l'effet des conditions et du temps
anova_result <- aov(croissance_cumulee ~ condition * ts *cote, data = data)

# Résumé des résultats de l'ANOVA
summary(anova_result)

```

```{r}

# Créer une liste vide pour stocker les graphiques
plots_list_compare <- list()

# Boucle pour traiter les paires successives de plantes de 1 à 15
for (i in 1:15) {
  # Extraire les données pour la plante i et i+1
  data1 <- Plant_long_croissance[[i]]
  data2 <- Plant_long_croissance[[i + 1]]
  
  # Fusionner les deux ensembles de données
  merged_data <- rbind(data1, data2)
  
  # Ajouter une colonne pour identifier la paire de plantes
 # merged_data$plante_pair <- paste("Plante", i, "vs Plante", i + 1)
  
  # Représenter la croissance cumulée relative en fonction du temps pour les deux plantes
  p <- ggplot(merged_data, aes(x = ts, y = croissance_cumulee, color = condition)) +
    geom_line(size = 1.5) +  # Tracer une ligne pour chaque plante avec une taille de ligne ajustée
    geom_point(aes(color = condition), size = 3, alpha = 0.7) +  # Points colorés selon la condition
    labs(
      title = paste("Comparaison de la croissance cumulée entre la Plante", i, "et la Plante", i + 1),
      x = "Date",
      y = "Croissance cumulée"
    ) +
    scale_x_date(
      limits = as.Date(c("2024-10-28", "2024-11-10")),  # Plage de dates
      date_labels = "%b %d",   # Format de la date pour l'affichage
      date_breaks = "2 days"   # Espacement des labels sur l'axe des X
    ) +
    scale_color_manual(values = c("ww" = "blue", "ws" = "red")) +  # Couleurs personnalisées pour les conditions
    theme_minimal() +
    theme(axis.text.x = element_text(angle = 45, hjust = 1))  # Rotation des dates sur l'axe X
  
  # Ajouter le graphique à la liste des graphiques
  plots_list_compare[[i]] <- p
}

# Afficher le graphique pour la première paire, par exemple
print(plots_list_compare[[2]])


```

